臺中高等行政法院判決　　　　　　　　　　　　　　　九十二年度訴字第九七五號
　　　　　　　　　　　　　　　.
　　原　　　告　甲○○
　　訴訟代理人　卓隆燁會計師
　　被　　　告　財政部臺灣省中區國稅局
　　代　表　人　許虞哲
　　訴訟代理人　乙○○
右當事人間因贈與稅事件，原告不服財政部中華民國九十二年十月十六日台財訴字第
○九二○○五七二五五號訴願決定，提起行政訴訟，本院判決如左︰
　　主  文
原告之訴駁回。
訴訟費用由原告負擔。
　　事  實
一、事實概要：緣原告之養母王寶妹（八十九年四月三十日死亡）生前於八十二年六
    月八日以自有資金新台幣（下同）一一、四五五、○○○元無償為其弟王文貴（
    原告之生父）購買長勝投資股份有限公司（下稱長勝公司）及惠勝畜牧股份有限
    公司股票（下稱惠勝公司），及於八十二年六月九日無償為勝王貿易股份有限公
    司（下稱勝王公司）償還貸款一五、○○○、○○○元。被告機關初查以涉有行
    為時遺產及贈與稅法第五條第三、一款應以贈與論之情事，乃通知王寶妹於文到
    十日內申報贈與稅，王寶妹依限申報後，被告機關遂依其出資額分別核定八十二
    年度贈與總額一一、四五五、○○○元、一五、○○○、○○○元，贈與稅額二
    、四八三、○○○元、五、八三○、二五○元。王寶妹於八十五年九月二十四日
    繳納完竣（限繳日期：八十五年七月二十六日至八十五年九月二十五日），嗣於
    八十九年四月二十九日申請退還上開溢繳稅款，經被告機關以八十九年六月九日
    中區國稅二字第八九○○三二七九○號函復，否准所請。因王寶妹於八十九年四
    月三十日死亡，原告遂主張已就實際之資金流程及其發生原因陳述綦詳，並說明
    係屬買賣與借貸之本質，殊無遺產及贈與稅法第五條第三、一款應以贈與論之情
    形，請退還溢繳稅款云云，提起訴願，經訴願決定駁回。原告不服提起行政訴訟
    ，案經本院九十二年五月六日九十一年度訴字第四三六號判決略以，被告機關於
    八十九年六月九日以當時已死亡之王寶妹為受處分人而否准其退還溢繳稅款之申
    請，自有對已死亡之當事人為行政處分之違誤，將訴願決定及原處分均撤銷，囑
    由被告機關另為適法之處理。嗣經被告機關依判決意旨重行審酌結果，以王寶妹
    已死亡，而原告為王寶妹之唯一法定繼承人，乃以九十二年七月二十四日中區國
    稅二字第○九二○○四二五○九號函復原告略以，本案贈與稅，經就查核資金流
    程審查結果，核屬遺產及贈與稅法第五條第一款、第三款應以贈與論情形，且王
    寶妹亦已補申報贈與稅並繳納贈與稅在案，原核定並無違誤，尚無稅捐稽徵法第
    二十八條規定應予更正之情事等語。原告仍表不服，提起訴願，亦遭駁回，遂提
    起本件行政訴訟。
二、兩造聲明：
    (一)原告聲明求為判決：
    1.訴願決定及原處分均撤銷。
    2.被告應給付原告八百三十一萬三千二百五十元，及自八十五年九月二十四日起
      至清償日止，按年息百分之六．六計算之利息。
　　(二)被告聲明求為判決：駁回原告之訴。
三、兩造之陳述：
    (一)原告主張之理由：
    1.按「違法行政處分於法定救濟期間經過後，原處分機關得依職權為全部或一部
      之撤銷。」為行政程序法第一百十七條所明定。對於行政機關違法之負擔處分
      ，得不問其是否已屬確定，得隨時加以撤銷，俾恢復合乎法律之狀態。則本件
      原告已一再就實際資金流程及其發生原因陳述綦詳，顯無被告所稱遺產及贈與
      稅法第五條第一、三款以贈與論之情形，被告自應本於職權隨時加以撤銷，始
      符行政程序法第一百十七條之規定。惟被告未能集中爭點調查資金移轉之全部
      事實，卻以本件申請適用法令錯誤等語，為其否准變更之依據，自非有合，分
      述如下：
      (1)查訴願決定書理由五指稱：「（二）經查本件系爭贈與稅之繳納期限為八十
        五年七月二十六日至八十五年九月二十五日止，王寶妹未於期限屆滿三十日
        內依稅捐稽徵法第三十五條規定申請復查，於依限完納稅款後，遲至八十九
        年四月二十九日始依稅捐稽徵法第二十八條規定，申請退還溢繳稅款，經核
        稅捐稽徵法第二十八條所規定之租稅返還，僅限於納稅義務人自行適用法令
        錯誤或計算錯誤而有溢繳稅款之情形，倘係經稽徵機關核定之稅額案件，則
        應依同法第三十五條及三十八條之程序尋求救濟。亦即不應任意擴張稅捐稽
        徵法第二十八條之適用範圍，主張經稽徵機關核定確定之案件亦予以適用，
        則非但使稅捐之核定長期處於不確定之狀態，並破壞行政處分存續力及法律
        救濟期限等基本法制。」云云。
      (2)惟查，行政處分如不能再以通常之救濟途徑，加以變更或撤銷者，該處分即
        具有形式的存續力，亦稱為不可撤銷性，其概念內涵與形式的確定力相當。
        至於實質的存續力則為行政處分就其內容對相對人、關係人及原處分機關發
        生拘束之效力，此種與行政處分俱來，並隨行政處分存續而存在之效力，與
        法院判決之實質確定力不同具有確定力之判決，當事人不得就該法律關係更
        行起訴，法院亦不得就該事件重為審理，但具有存續力之行政處分在特定條
        件下，行政機關並非不得依職權而變更或取消。
      (3)此觀被告之主管機關財政部及行政程序法中，亦均對此有所闡述：
        查「二、查行政官署所為之行政處分，如未經訴願決定者，原處分官署若
          自覺其原處分為不合法，本於行政上之職權作用，原得自動撤銷，或另為
          處分。至業經提起訴願者，除原處分官署於收到訴願書副本後，認訴願為
          有理由者，得自行撤銷原處分，為訴願法第六條（註：現行法為第十四條
          ）第二項所規定外，受理訴願之行政官署，固應先就程序上加以審核，合
          於法定程序者，方能進而為實體上之審理，其不合者，即應從程序上予以
          駁回，不能逾越範圍而為實體上之審定，惟原處分如經訴願行政訴訟依程
          序上之理由決定維持者，雖已具有形式上之確定力，但尚未具實際上之確
          定力，如果原處分官署或其上級官署認為該項原處分確有違反法令之規定
          ，則為公益上之理由，未嘗不可再依職權糾正。又訴願之決定拘束原處分
          或原決定官署之效力，訴願法第十一條（註：現行法為第二十四條）定有
          明文，惟訴願再訴願均為人民之權利或利益因官署之違法或不當處分致受
          損害而設之救濟方法，苟原處分決定或再訴願官署，於訴願再訴願之決定
          確定後，發見錯誤，或因有他種情形，而撤銷原處分另為新處分，倘於訴
          願人再訴願人之權利或利益並不因之而受何損害，自可本其行政權或監督
          權之作用，另為處置，不在該條應受拘束之範圍。至若發生新事實，當然
          得由該管官署另為新處分。三、為確切保護人民權益，對於僅具形式上確
          定力之行政處分，原處分及其上級官署，自仍應就實體上注意查核，如確
          有違法或不當，致損害人民權利或利益者，即應依職權撤銷變更。又於訴
          願再訴願之決定確定後，如發見錯誤，有損害訴願人權利或利益者，亦應
          依職權予以糾正。」財政部四十七年十一月十一日台財參發第八二三六號
          函釋在案。
        次查「查稅捐稽徵法第二十八條規定：『納稅義務人對於因適用法令錯誤
          或計算錯誤溢繳之稅款，得自繳納之日起五年內提出具體證明，申請退還
          ；逾期未申請者，不得再行申請。』係法律明定納稅義務人對依法已不得
          提起行政救濟之行政處分，得請求稽徵機關重新審查行政處分之適法性及
          正確性，進而予以申請人補救之程序。上開規定與行政程序法第一百二十
          八條所定於法定救濟期間經過後另設受處分人或利害關係人得申請程序再
          開，並進而獲得撤銷、廢止或變更原處分之規定相當，屬於廣義行政救濟
          程序之一環。」為最高行政法院九十年度判字第二三一號判決所揭櫫。且
          依「行政處分於法定救濟期間經過後，具有下列各款情形之一者，相對人
          或利害關係人得向行政機關申請撤銷、廢止或變更之。．．．三、其他具
          有相當於行政訴訟法所定再審事由且足以影響行政處分者。」為上開行政
          程序法第一百二十八條所定人民於法定救濟期間經過後得請求再開行政程
          序之合法事由。該合法事由依行政訴訟法第二百七十三條第一項第十四款
          規定，係包括「十四、原判決就足以影響於判決之重要證物漏未斟酌者。
          」一項。
        「按稅捐稽徵法第二十八條之立法理由得知，適用該法律規定之事實，除
          明文規定之『適用法令錯誤』及『計算錯誤』二種情形，基於『其他原因
          』而溢繳之稅款，亦得援用稅捐稽徵法第二十八條之規定，因此立法者對
          於該條文之構成要件事實，非一開始即限制僅『適用法令錯誤』及『計算
          錯誤』二種情形，從而該法律規定之構成要件事實，為一公開的漏洞，若
          有相類似之案件，應由類推適用補充之，以符合平等原則。」亦為最高行
          政法院九十二年度判字第一二二六號判決所闡述。此亦見諸台北高等行政
          法院九十年度訴字第六二四九號判決理由乙、貳、一以：「納稅義務人如
          有因適用法令錯誤、計算錯誤或其他原因而溢繳之稅款，即得提出證明並
          於五年內申請退回；至該溢繳之稅款，究出於稽徵機關所核定之課徵或補
          徵，抑出於納稅義務人所自動之繳納或補繳，均屬該條文規範之範圍，是
          以，若納稅義務人以稅法之適用不明，為規避遭稅捐稽徵機關罰鍰或其他
          不利處分之風險，而預先溢繳後，自得依稅捐稽徵法第二十八條請求退稅
          。」亦同此見解。故本件被告核定補徵八十二年度贈與稅款八、四九三、
          二五○元時，顯有漏未審酌足以影響本件「涉有遺產及贈與稅法第五條第
          一項第一款及第三款以贈與論情事」，縱因被繼承人係於上揭行政程序法
          施行前進行行政救濟程序，而僅得援引稅捐稽徵法第二十八條體現本件行
          政處分顯有應予撤銷之情，惟仍不悖被告有依上揭行政程序法第一百二十
          八條規定依原告之申請而更正本件行政處分之義務。是本件系爭稅捐之裁
          處，雖經被繼承人申報贈與稅並繳納贈與稅在案，然既經原告詳陳其所涉
          足以影響原處分「重要證物」漏未審酌之情，被告於行政程序法施行後，
          實應對原告所為之更正申請負有職權更正之義務，實不容被告及訴願決定
          機關以「任意擴張稅捐稽微法第二十八條之適用範圍」為由駁回原告之更
          正申請。
    2.次按訴願決定書理由五又稱：「本件有關核定王寶妹以自有之資金無償為王文
      貴購買長勝、惠勝公司股票部分：查王寶妹先於八十二年六月四日匯款一五、
      ○○○、○○○元予其妹婿劉國佐後，再由劉國佐將該一五、○○○、○○○
      元於八十二年六月八日匯入王文貴帳戶，王文貴再以該筆款項中之一一、四五
      五、○○○元向王寶妹購買長勝、惠勝公司股票之用，原處分機關以涉有行為
      時遺產及贈與稅法第五條第三款應以贈與論情事，核課贈與稅，並無不妥。」
      惟查，依被告所認定及原告之資金流程乃如原告所繪之圖表（本院卷第十二頁
      ），虛線部分表示被告之認定情形，實線部分表示原告所主張本件實際之資金
      流程。依「行政機關應依職權調查證據，不受當事人主張之拘束，對於當事人
      有利及不利事項一律注意。」行政程序法第三十六條所明定，本件被告採認（
      虛線部分）王文貴向王寶妹購買惠勝及長勝公司股票涉有王寶妹「以自己之資
      金，無償為他人購置財產」，無非認定王文貴支付王寶妹購股之價金係源自於
      王寶妹所有，進而否認雙方股票買賣交易之行為，並有應予課徵贈與稅之需，
      故原告一再於訴願階段逐一說明王寶妹、劉國佐與王文貴間之資金往來關係（
      實線部分），屬資金往來調度款項並非贈與。然而，被告不但將三個獨立之法
      律關係（行為１、２及３）解讀為一個綜合的行為，卻又認為王寶妹匯予劉國
      佐（即行為１），而劉國佐再匯予王文貴（即行為２）之資金一、五○○萬元
      並未涉及贈與情事，但是王文貴以一、一四五萬元向王寶妹購買惠勝及長勝公
      司股款（即行為３）卻涉及無償贈與之情事，前後又顯矛盾，訴願決定機關對
      此未提出任何論述，僅稱「原處分機關以涉有行為時遺產及贈與稅法第五條第
      三款應以贈與論情事，核課贈與稅，並無不妥」，更顯不法。
    3.且訴願決定書理由五第七行以下稱：「另有關核定八十二年六月九日王寶妹無
      償為勝王公司償還貸款一五、○○○、○○○元之贈與部分，查合記投資股份
      有限公司支付王寶鳳、王寶妹股票款，部分資金來源係八十二年六月二日向一
      銀苗栗分行貸款，而該筆貸款於八十二年六月九日由王寶鳳、王寶妹於台北銀
      行城東分行帳戶匯入勝王一銀苗栗分行該放款帳號各一五、○○○、○○○元
      償還；雖辯稱係公司與股東間內部資金往來關係，惟經原處分機關函請本部台
      北市國稅局及台灣省北區國稅局查復，勝王公司八十一、八十二年度資產負債
      表結果，該公司帳載股東往來科目金額為零元，亦未記載與王寶妹或王文貴之
      間有任何債權債務關係之紀錄，原處分機關以王寶妹無償為勝王公司償還貸款
      一五、○○○、○○○元，涉有行為時遺產及贈與稅法第五條第一款應以贈與
      論情事，核課贈與稅，亦無不妥。」。惟查：王文貴與王寶妹縱為姊弟而有通
      財之義，惟尚非得因此認定其間之資金往來行為即屬贈與。依被告所認定及原
      告之資金流程乃如原告所繪之圖表流程（本院卷第十四頁），系爭款項既由王
      文貴於八十二年間向勝王公司借得（行為１），並由王文貴於同年間全數返還
      完竣（行為２），則勝王公司於八十一年、八十二年度結算日之資產負債表無
      該等股東往來餘額，自屬當然。則訴願決定僅以「勝王公司八十一年、八十二
      年度資產負債表結果，該公司帳載股東往來科目金額為零元，亦未記載與王寶
      妹君或王寶鳳君之間有何債權債務關係之紀錄」等語搪塞，不但與經驗法則有
      背，更難謂其非出於臆測之情，自難謂合。且依上開圖表可知王寶妹所直接匯
      付予勝王公司，乃為清償王文貴所欠勝王公司之借款，法律關係上實屬王文貴
      向王寶妹借款後，而令王寶妹直接交付予勝王公司所欠銀行款項而己，乃被告
      未查卻逕片段認定匯款事實，未查其間之過程，根本無所指勝王公司與王寶妹
      間有何債權債務關係，勝王公司與王寶妹間更無須計入股東往來款項下。故原
      告就上開衍生王寶妹、王寶鳳及王文貴間資金借調行為，主張嗣後（於被告就
      本件進行調查之基準日開始前之八十二年至八十八年間）已分別由王文貴本人
      ，或透由王賢火、甲○○、王賢焜及王世權等第三人間資金借貸悉數返還完竣
      在案，原告亦彙總資金借用與返還對照之資金，並提供銀行對帳單或存摺循序
      例舉說明可稽，並由各案關係人確認其資金往來純屬融通借貸之情無誤，確可
      合理說明王寶妹、王寶鳳、王文貴、勝王公司及合記公司間確屬資金借用之情
      ，殆無疑義。則被告全然未審上開證據已足證明王寶妹與王文貴間資金借用及
      返還之行為，尚無構成遺產及贈與稅法第五條第一項第一款「以贈與論」之法
      律生效要件，僅就王寶妹於單一時點（八十二年六月九日）資金移轉之情，即
      逕予認定王寶妹涉有贈與行為，並據以核課贈與稅，即將法規適用於不該當之
      事實，顯屬適用法令之錯誤，不免流於斷章取義之嫌。綜上，王文貴償還王寶
      妹債務之相關資金流程，已足證明王寶妹非屬無償承擔債務之事實，原告並援
      引最高行政法院八十八年度判字第四二六○號判決意旨，被告不但既未能就原
      告主張之返還事實舉證以實其說，更未見訴願決定就此一主張據以論述，卻所
      稱王寶妹無償為他人承擔債務，涉有贈與之情，難謂出於臆測。
    4.依稅捐稽徵法第二十八條所揭櫫之立法理由以「稅捐規定有一定徵收期間，逾
      期未徵起者停止徵收。至納稅義務人如有因適用法令錯誤、計算錯誤或其他原
      因而溢繳之稅款，亦應准予提出具體證明申請退回」，可知該條文係在賦予納
      稅義務人針對發生溢繳稅款之情形，不論是「適用法令錯誤」、「計算錯誤」
      或「其他原因」，得予主動申請退還之法令依據，故縱無「適用法令錯誤或計
      算錯誤」之情，被告仍應本於「其他原因」，就其錯誤之情予以更正。茲再分
      述如下：
      (1)如按「納稅義務人於申報遺產稅時，未提出遺產農地由一人繼承之協議書，
        俟核稅確定後始提出者，倘經查明其情節符合遺產及贈與稅法第十七條第一
        項第五款但書現定時，得依稅捐稽徵法第二十八條規定辦理。」「綜合所得
        稅納稅義務人結算申報採列舉扣除，其得申報扣除之醫藥費，因收據遺失致
        未列報，而於稅捐稽徵法第二十八條規定之期限內，檢送醫院補發之醫藥費
        用收據證明申請補報減除，應准補行減除。」分別為財政部七十五年五月二
        十九日台財稅第七五二二五四四號函及七十四年八月九日號台財稅第二○二
        一七號函闡釋在案。依上開函釋所述事實觀之，其均係因舉證未及所致，並
        無適用法令錯誤或計算錯誤之情，仍獲財政部基於課稅之實質公平而准予適
        用稅捐稽徵法第二十八條退還溢繳稅款。
      (2)次按「．．．系爭土地是否確係信託行為攸關其是否為遺產稅課徵標的，原
        處分機關自應依職權調查課稅事實，乃原處分機關並未善盡調查之責，據以
        核定，是否有適用法令錯誤致溢繳稅款之情事，尚待研酌，是原處分機關否
        准訴願人退稅申請，核有重新審酌之必要，爰將原處分撤銷．．．」為財政
        部九十三年二月十七日訴願決定書所明。依上開決定意旨，如原處分機關於
        未盡調查之責，將產生有「是否有適用法令錯誤致溢繳稅款之情事」之疑義
        ，自得援引稅捐稽徵法第二十八條規定，由原處分機關再為審酌。
      (3)再按「．．．本件係被上訴人對於課稅前提事實即系爭土地面積認定錯誤，
        並非適用法律錯誤或計算錯誤，雖不能直接適用稅捐稽徵法第二十八條規定
        請求退還地價稅，然該法律規定，其性質屬公法上不當得利返還請求權之特
        別時效規定，至於其構成要件事實是否僅限於『適用法令錯誤』及『計算錯
        誤』二種情形，揆諸稅捐稽徵法第二十八條之立法理由得知，基於『其他原
        因』而溢繳之稅款，立法者亦有意供適用法律者為類推適用之補充，以求個
        案間之公平、平等．．．」為最高行政法院九十二年度判字第一二二六號判
        決理由三以下所採。又「稅捐稽徵法第二十八條揭櫫之立法理由為．．．故
        本件縱如上訴人主張非屬適用法律錯誤範疇，然上訴人本質上既係請求溢繳
        稅款之退還，故亦當類推適用稅捐稽徵法第二十八條所為五年時效期間之規
        定。」復為最高行政法院九十二年度判字第一三四○號判決理由所採。
      (4)是以，稅捐稽徵法第二十八條之規定，立法者對於該條文之構成要件，既非
        一開始即限制僅「適用法令錯誤」及「計算錯誤」二種情形，對於相類似之
        情形，即應類推適用補充之，否則難謂非為公法上之不當得利，乃本件被告
        一再爭執本件無適用法令錯誤或計算錯誤之情，實有誤解。
    5.綜上，本件原告已就實際之資金流程及其發生原因陳述綦詳，顯無涉遺產及贈
      與稅法第五條第一、三款以贈與論之情，本件被告機關未審酌系爭資金移轉之
      全部事實，即逕為補徵贈與稅，其適用法令錯誤之情，甚為明灼。又被告並未
      根據所提事證，認定事實，即徒以一己之見解「原核定並無違誤」為由，否准
      變更，自顯有恣意為非法處分之情，並非有合。則不論依稅捐稽徵法第二十八
      條、行政程序法第一百二十八條及財政部（四七）台財參發第八二三六號釋令
      規定，被告依申請或本諸職權均應予以變更暨退還溢繳稅款，始符法意，被告
      猶為否准申請，令人難以甘服，請賜判決如訴之聲明。
    (二)被告答辯之理由：
    1.按「納稅義務人對於因適用法令錯誤或計算錯誤溢繳之稅款，得自繳納之日起
      五年內提出具體證明，申請退還。」為稅捐稽徵法第二十八條前段所明定。次
      按「財產之移動，具有左列各款情形之一者，以贈與論，依本法規定，課徵贈
      與稅：一、在請求權時效內無償免除或承擔債務者，其免除或承擔之債務。．
      ．．三、以自己之資金，無償為他人購置財產者，其資金。」分別為遺產及贈
      與稅法第五條第一、三款所規定。
    2.被繼承人王寶妹（民國九年生、未婚，原告之養母）於八十九年四月三十日死
      亡，其生前於八十二年六月八日以自有資金一一、四五五、○○○元無償為其
      弟王文貴（原告之生父）購買長勝公司（負責人：王錫玉）及惠勝公司（負責
      人：王文貴）股票，及於八十二年六月九日無償為勝王公司（負責人：王文貴
      ）償還貸款一五、○○○、○○○元，經被告機關依其出資額分別核定王寶妹
      八十二年度贈與總額一一、四五五、○○○元（第一次贈與）、二六、四五五
      、○○○元（加計前次贈與），贈與稅額二、四八三、○○○元、五、八三○
      、二五○元（合計八、三一三、二五○元），王寶妹於八十五年九月二十四日
      繳納完竣後（限繳日期：八十五年七月二十六日至八十五年九月二十五日），
      嗣於八十九年四月二十九日申請退還上開溢繳稅款，經被告機關以原核定並無
      違誤，尚無稅捐稽徵法第二十八條規定適用法令錯誤或計算錯誤之情事，而否
      准之。原告不服，提起訴願，亦遭駁回，遂循序提起行政訴訟，經鈞院九十二
      年五月六日九十一年度訴字第四三六號判決略以「八十九年六月九日以當時已
      死亡之王寶妹為受處分人而否准其退還溢繳稅款之申請，自有對已死亡之當事
      人為行政處分之違誤。」將被告機關原處分撤銷，囑由被告機關另為適法之處
      理。因王寶妹已死亡，而原告為王寶妹之唯一法定繼承人，經被告機關重行審
      酌後，於九十二年七月二十四日以中區國稅二字第○九二○○四二五○九號函
      復原告：本案贈與稅，被告機關已就查核之資金流程審查結果，核屬遺產及贈
      與稅法第五條第一款、第三款應以贈與論情形，且王寶妹亦已補申報贈與稅並
      繳納贈與稅在案，原核定並無違誤，尚無稅捐稽徵法第二十八條規定應予更正
      之情事。原告仍不服，再提起訴願，亦遭駁回。
    3.訴訟意旨略謂：原告已就實際之資金流程及其發生原因陳述綦詳，並說明係屬
      買賣與借貸之本質，殊無涉被告機關所稱遺產及贈與稅法第五條第一、三款應
      以贈與論之情形，甚為明灼。又被告機關並未根據所提事證，認定事實，即徒
      以「原核定並無違誤」為由，否准變更，自顯有恣意為非法處分之情，並非有
      合。則不論依稅捐稽徵法第二十八條、行政程序法第一百二十八條及財政部（
      四七）台財參發第八二三六號釋令規定，被告依申請或本諸職權均應予以變更
      暨退還溢繳稅款，始符法意云云。
    4.本件有關原告主張受贈人王文貴確於八十二年六月八日將購買長勝、惠勝公司
      股票價款一一、四二○、六三五元轉帳支付予被繼承人王寶妹，該筆交易應屬
      買賣而非贈與，並提供存摺影本證明，並指摘被告機關將三個獨立之法律關係
      解讀為一個綜合的行為，惟查系爭資金來源，係王寶妹先於八十二年六月四日
      匯款一五、○○○、○○○元予其妹婿劉國佐後，再由劉國佐將該一五、○○
      ○、○○○元於八十二年六月八日匯入王文貴帳戶，以供王文貴向王寶妹購買
      長勝、惠勝公司股票之用，核屬行為時遺產及贈與稅法第五條第三款應以贈與
      論情形，被告機關初查乃以其成交價一一、四五五、○○○元為贈與額核課贈
      與稅，將三個獨立之法律關係解讀為一個綜合的行為，才不流於斷章取義，並
      無不合（長勝公司股票120,000×59=7,080,000，惠勝公司股票250,000×17.5
      　=4,375, 000，7,080,000＋4,375,000= 11,455,000）；另有關核定八十二
      年六月九日被繼承人無償為勝王公司償還貸款一五、○○○、○○○元之贈與
      部分，初查時原告雖主張係股東間理財關係，惟經被告機關函請臺北市國稅局
      中南稽徵所及三重稽徵所查復勝王公司八十一、八十二年度資產負債表結果，
      其股東往來科目金額為○元，亦未載明與被繼承人王寶妹間有何債權債務關係
      等紀錄，是其主張委無足採，原核定亦無違誤。另原告主張王寶妹與王文貴間
      資金借貸悉數返還完竣在案，經查本件贈與行為時為八十二年六月，被告機關
      八十四年七月十九日發文向金融機構函查（即本件調查基準日），原告所主張
      返還之日期皆在調查基準日後；又本件贈與稅之繳納期限為八十五年七月二十
      六日至八十五年九月二十五日止，原告未於期限屆滿三十日內依稅捐稽徵法第
      三十五條規定申請復查，遲至八十九年四月二十九日始依稅捐稽徵法第二十八
      條規定，申請退還溢繳稅款，而按稅捐稽徵法第二十八條所規定之租稅返還，
      僅限於納稅義務人自行適用法令錯誤或計算錯誤而有溢繳稅款之情形，本件並
      無適用法令錯誤或計算錯誤之情事；本件係經稽徵機關核定稅額之案件，應依
      同法第三十五條及三十八條之規定尋求救濟，亦即不應任意擴張稅捐稽徵法第
      二十八條之適用範圍，主張經稽徵機關核定確定之案件亦予以適用，否則非但
      使稅捐之核定長期處於不確定之狀態，破壞行政處分存續力及法律救濟期限等
      基本法制，此有大院八十九年度訴字第一八五號、六五三號及九十年度訴一一
      七四號判決可資參照，被告機關以九十二年七月二十四日中區國稅二字第○九
      二○○四二五○九號函否准，並無不合。
    5.基上論結，原處分及訴願決定並無違誤，請准如答辯聲明判決。
　　理  由
一、按「納稅義務人對於因適用法令錯誤或計算錯誤溢繳之稅款，得自繳納之日起五
    年內提出具體證明，申請退還。」為稅捐稽徵法第二十八條前段所明定。次按「
    財產之移動，具有左列各款情形之一者，以贈與論，依本法規定，課徵贈與稅：
    一、在請求權時效內無償免除或承擔債務者，其免除或承擔之債務。三、以自己
    之資金，無償為他人購置財產者，其資金。」分別為行為時遺產及贈與稅法第五
    條第一款、第三款所規定。
二、本件原告之養母王寶妹（八十九年四月三十日死亡），生前於八十二年六月八日
    以自有資金一一、四五五、○○○元無償為其弟王文貴（原告之生父）購買長勝
    公司及惠勝公司股票、及於八十二年六月九日無償為勝王公司償還貸款一五、○
    ○○、○○○元，被告以王寶妹涉有行為時遺產及贈與稅法第五條第三款、第一
    款應以贈與論之情事，經通知王寶妹依限申報贈與稅後，依其出資額分別核定王
    寶妹八十二年度贈與總額二六、四五五、○○○元，發單補徵贈與稅額二、四八
    三、○○○元、五、八三○、二五○元（限繳日期：八十五年七月二十六日至八
    十五年九月二十五日）。王寶妹於八十五年九月二十四日繳納完竣後，嗣於八十
    九年四月二十九日具文申請退還上開溢繳稅款，案經被告機關以八十九年六月九
    日中區國稅二字第八九○○三二七九○號函復王寶妹略以，原核定並無違誤，尚
    無稅捐稽徵法第二十八條規定適用法令錯誤或計算錯誤之情事，所請歉難核准等
    語。因王寶妹於八十九年四月三十日死亡，遂由原告主張其已就實際之資金流程
    及其發生原因陳述綦詳，並說明係屬買賣與借貸之本質，殊無遺產及贈與稅法第
    五條第三款、第一款應以贈與論之情形，被告機關並未根據所提證據，認定事實
    ，即徒以「原核定並無違誤」為由，率為否准退還溢繳之稅款，又不本於職權撤
    銷變更，顯非有合，請予撤銷云云，提起訴願，旋遭駁回，復經本院九十二年五
    月六日九十一年度訴字第四三六號判決以，本件原告之被繼承人王寶妹於八十九
    年四月二十九日向被告機關申請退還系爭溢繳稅款後，於同月三十日死亡，有王
    寶妹之戶籍謄本附卷可憑。而訴願程序係接續於行政程序之行政爭訟程序，性質
    上亦屬行政程序，故於被告機關受理王寶妹申請退還溢繳稅款之行政程序中，申
    請人王寶妹已死亡時，自宜準用訴願法第八十七條第一項之規定，由繼承人承受
    其申請。是被告機關於八十九年六月九日以當時已死亡之王寶妹為受處分人而否
    准其退還溢繳稅款之申請，自有對已死亡之當事人為行政處分之違誤，將訴願決
    定及原處分均撤銷，囑由被告機關另為適法之處理。嗣經被告機關依該判決意旨
    重行審酌結果，以王寶妹既已死亡，而原告為王寶妹之唯一法定繼承人，且已循
    序向財政部及本院提起訴願、行政訴訟，應認為有承受王寶妹申請退還系爭溢繳
    贈與稅之意，遂於九十二年七月二十四日以中區國稅二字第○九二○○四二五○
    九號函復原告略以：「．．．經核本案贈與稅，被告機關已就查核之資金流程審
    查結果，核屬遺產及贈與稅法第五條第一款、第三款應以贈與論情形，且被繼承
    人亦已補申報贈與稅並繳納贈與稅在案，原核定並無違誤，尚無稅捐稽徵法第二
    十八條規定應予更正之情事．．．本案王寶妹雖於八十九年四月二十九日向被告
    機關申請退還溢繳，惟旋於次日（即同年三十日）死亡，因台端為王君唯一法定
    繼承人，參照訴願法第八十七條第一項規定．．．本件．．．申請退還溢繳稅款
    案，應由台端承受其申請。」原告不服，循序提起本件行政訴訟。
三、經查，本件被告以被繼承人王寶妹生前涉有遺產及贈與稅法第五條第三款、第一
    款應以贈與論之情事，遂於八十五年五月二十三日以中區國稅二字第八五○○四
    一一六一號函通知王寶妹於文到十日內申報贈與稅，王寶妹依限申報後，被告初
    查核定王寶妹八十二年度贈與總額二六、四四五、○○○元，贈與稅額八、三一
    三、二五○元，此有八十五年六月三日贈與稅申報書、查簽報告及八十五年七月
    十一日贈與稅應稅案件核定通知書等附於原處分卷可稽，是王寶妹既於規定期間
    內申報贈與稅，被告依遺產及贈與稅法第五條第三款、第一款之規定，發單補徵
    王寶妹應納之稅款，於法自屬有據，並無原告所稱稽徵機關稅額核定適用法令錯
    誤之問題。次查，就稅捐稽徵法第二十八條規定之文義解釋，請求退還之緣由，
    必須因適用法令錯誤或計算錯誤而溢繳稅款者，始足當之，否則，即無其適用（
    改制前行政法院七十四年度判字第一一六八號判決參照）。被繼承人王寶妹對系
    爭被告課稅處分並未異議，或表示不服，而依稅捐稽徵法第三十五條、第三十八
    條之規定申請復查，且於八十五年九月二十四日繳納該稅款，核屬經稽徵機關核
    定確定之案件。則原告起訴主張本件為買賣股票及返還借款而非贈與等語，顯係
    對於課贈與稅之課稅原因事實之爭執，並非對於確定的事實適用法令有何錯誤，
    亦非數額計算錯誤或有其他原因之問題，誠難主張有稅捐稽徵法第二十八條規定
    之適用。
四、綜上所述，原告上開主張，均不足採。被告所為之原處分，核無違誤，訴願決定
    遞予維持，亦無不合，原告仍執前詞訴請撤銷，並請求被告應給付八百三十一萬
    三千二百五十元，及自八十五年九月二十四日起至清償日止，按年息百分之六．
    六計算之利息（原告當時借款利率），為無理由，應予駁回。兩造其餘之陳述及
    舉證，與本件判決之結果無影響，不予一一論述，併此敘明。
五、據上論結，本件原告之訴為無理由，依行政訴訟法第一百九十五條第一項後段、
    第九十八條第三項前段，判決如主文。
中　　　華　　　民　　　國　　九十三　　年　　　六　　　月　　 三十 　　日
                 臺 中 高 等 行 政 法 院   第 二 庭
                                審 判 長 法  官　胡　國　棟
                                         法  官　王　德　麟
                                         法  官　林　秋　華
右正本證明與原本無異。
如不服本判決，應於判決送達後二十日內向本院提出上訴書狀，其未表明上訴理由者
，應於提起上訴後二十日內向本院提出上訴理由書（須依對造人數附具繕本）；如於
本判決宣示或公告後送達前提起上訴者，應於判決送達後二十日內補提上訴理由書（
須附繕本）。未表明上訴理由者，逕以裁定駁回。
提起上訴應預繳送達用雙掛號郵票三九○元（三十四元及五元郵票各十份)。
中　　　華　　　民　　　國　　九十三　　年　　　六　　　月　　 三十 　　日
                                         法院書記官　王　百　全
